最高法院刑事判決　　　　　　　　　　　　　　　　八十八年度台上字第二一四號
　　上 訴 人
　　即自訴人　乙○○
　　被　　告　甲○○
右上訴人因自訴被告背信案件，不服台灣高等法院高雄分院中華民國八十六年四月二
十九日第二審更審判決（八十六年度上更(一)字第七○號，自訴案號：台灣屏東地方法
院八十四年度自更字第二號），提起上訴，本院判決如左：
    主  文
原判決撤銷，發回台灣高等法院高雄分院。
    理  由
本件原判決以上訴人即自訴人乙○○在第一審之自訴意旨稱：被告甲○○自民國七
十一年間起擔任祭祀公業劉嘉文、劉習華之管理人，負責掌理祭祀公業全部財產，為
祭祀公業處理事務，竟意圖為自己及第三人不法之利益，於八十一年五月間未經祭祀
公業派下員大會全體會員過半數之同意，擅自與陳維信簽訂不動產買賣契約，以新台
幣（下同）二百十萬元購買陳維信所有坐落屏東縣內埔鄉○○段八一○之一號面積八
八三平方公尺公告現值二十三萬八千四百十元，地目為田之耕地二筆，並已支付價金
完畢。嗣因祭祀公業無自耕能力而未辦理所有權移轉登記。復於同年七月十九日將祭
祀公業所有前曾出租予劉德元座落於屏東縣內埔鄉○○段六二○、六二○之二、六二
○之三、六二○之四號等四筆土地，與劉德元簽訂不動產優先購買契約書，總價款為
八百十九萬元，於收取價款後並各支付劉德元及未與祭祀公業訂立三七五減租之劉秋
雄、劉德雄各七十四萬八千九百五十五元，合計二百二十四萬六千八百六十五元，致
生損害於祭祀公業之財產。因認被告涉有刑法第三百四十二條第一項之背信罪嫌。經
審理結果，以不能證明被告犯罪，因而將第一審關於論處被告為他人處理事務，意圖
為自己不法之利益，而為違背其任務之行為，致生損害於本人之財產罪刑部分之判決
撤銷，改判諭知其無罪。固非無見。惟查：(一)審理事實之法院，對於案內一切證據，
除認為不必要者外，均應詳為調查，然後基於調查所得之心證，以為判斷事實之基礎
，如有應行調查之證據未經依法調查，或證據雖已調查，而其內容尚未完全明瞭者，
即與未經調查無異，如遽行判決，即屬應於審判期日調查之證據未予調查之違法。原
判決認定被告為祭祀公業購買陳維信所有坐落屏東縣內埔鄉○○段八一○之一號之土
地及出售祭祀公業所有同段六二○、六二○之二、三、四號土地係經祭祀公業派下員
大會決議在案，無非以卷附之「劉家祭祀公業劉嘉文土地出售及墓園新建事宜討論」
紀錄為據（見第一審卷第四三頁）。依該紀錄內容所載：「應出席人數八十二人，出
席人數四十三人達到法定出席人數，主席劉增祿，紀錄劉德協……」等語，然出席者
四十三人並無簽到簿可資核對，究為何人﹖是否為派下員﹖不得而知。又主席劉增祿
在八十一年七月十二日該討論會時似尚未具有派下員之資格（見原審上訴卷第七四－
八二頁屏東縣內埔鄉公所檢送之派下員名冊），則該討論會紀錄從形式上觀察，是否
合法，已殊堪質疑，證人即討論會之紀錄劉德協因而證稱：八十一年七月十二日是甲
○○叫伊擔任紀錄，會中清點人數，派下員祇有十八人，未達半數，改為座談會，會
議主席是劉增祿，他不是派下員，座談會沒有表決……當時有很多不是派下員，是管
理員（人）叫伊寫四十三人，所以那個簽到簿是不合法，簽到簿伊不知道在那裡……
等語（見第一審卷第八十頁，原審上更(一)卷第二十一、二十二頁）。該討論會紀錄之
合法性既有疑竇，其記錄之事項：包括購買陳維信之土地及出售祭祀公業之土地，即
非有據。原審未調查該討論會紀錄是否合法有效，即遽以該討論會紀錄作為被告有權
處分祭祀公業財產之立論基礎，認定其無背信犯行，自有調查未盡之違誤。(二)原判決
又認定被告出售系爭祭祀公業屏東縣內埔鄉○○段六二○號等四筆土地，得款八百十
九萬元，補償該地承租人之繼承人劉德元、劉秋雄、劉德雄百分之三十之土地利益，
亦合乎耕地三七五減租條例第十七條第二項第三款之規定等情。然該條款係以租賃雙
方終止租約當期之公告土地現值減除土地增值稅後餘額三分之一為標準，原判決則以
雙方買賣之總價為計算之基礎，究竟買賣當時之公告土地現值多少﹖較買賣之總價相
差幾何﹖有無圖劉德元等人不法之利益或損害祭祀公業之利益﹖尚待調查釐清，原判
決未經調查，亦逕行認定被告補償承租人之繼承人之數額為合法有效，非惟職權調查
能事未盡，抑有適用法則不當之可議。上訴意旨指摘原判決違法，尚非全無理由，應
認原判決仍有撤銷發回更審之原因。又本件雖屬刑事訴訟法第三百七十六條第五款所
列之案件，惟於修正刑事訴訟法施行前，原得上訴於第三審法院，且已繫屬於法院，
依刑事訴訟法施行法第五條第一項規定，仍應依施行前之法定程序終結之，併此指明
。
據上論結，應依刑事訴訟法第三百九十七條、第四百零一條，判決如主文。
中      華      民      國    八十八    年      一      月    二十一    日
                              最高法院刑事第七庭
                                  審判長法官  紀  俊  乾
                                        法官  楊  商  江
                                        法官  黃  正  興
                                        法官  陳  宗  鎮
                                        法官  劉  介  民
      右正本證明與原本無異
                                              書  記  官
中      華      民      國    八十八    年      一      月    二十七    日
